【裁判字號】    92,上易,437
【裁判日期】    920807
【裁判案由】    竊佔等
【裁判全文】
臺灣高等法院臺南分院刑事判決      九十二年度上易字第四三七號  Ａ
      上  訴  人  臺灣台南地方法院檢察署檢察官
      被      告  甲  ○  ○
      選任辯護人  黃  正  彥  律師
右上訴人因被告竊佔等案件，不服中華民國九十二年四月四日臺灣台南地方法院九十
一年度易字第一四三七號第一審判決（起訴案號：臺灣台南地方法院檢察署九十一年
度偵字第八一四四、一○三五七號），提起上訴，本院判決如左：
      主      文
上訴駁回。
      理      由
甲、公訴意旨略以：甲○○於民國（下同）八十九年間，因竊佔案件，經本院於九十
    年六月廿九日，以九十年度上易字第八三五號判處有期徒刑六月，緩刑三年確定
    ，仍未知悔改。明知台南市○○段十二號土地，及坐落該地台南市○○段一四三
    三建號建物，即門牌號碼台南市○○路○段三七○號，均係台南市政府所有。甲
    ○○竟意圖為自己不法利益，自九十年七月間起，擅自遷入設籍居住。嗣經台南
    市政府發覺，乃於九十一年五月廿日，會同警力，將甲○○驅離，並將甲○○置
    於該建物物品搬離，並於九十一年五月廿日下午五時許，將上開建物前後門均上
    鎖。詎甲○○於九十一年五月廿日晚上八時許，竟又將上開建物門鎖破壞，而無
    故侵入該建物。嗣於九十一年五月廿二日下午二時三十分許，甲○○在該建物內
    ，為警查獲。因認被告甲○○涉犯刑法三百二十條第二項竊佔罪嫌、刑法第三百
    五十四條毀損罪嫌、刑法第三百零六條第一項無故侵入建築物罪嫌云云。
乙、免訴部分（即竊佔部分）
一、按案件曾經判決確定者，應諭知免訴之判決，刑事訴訟法第三百零二條第一款定
    有明文。又訴訟上所謂一事不再理之原則，關於實質上一罪或裁判上一罪，亦有
    其適用（最高法院六十年臺非字第七七號判例參照）。
二、查被告前曾被訴與其父吳昭興，共同基於意圖為自己不法利益之概括犯意，於八
    十九年三月五日起，占用台南市○○段一之十七號「陸鳳祥、陸鶴壽、陸幸惠、
    陸明世」共有土地，搭建鐵厝使用。嗣屢經陸鳳祥等人催索，均拒不返還。復於
    八十九年八月初起，其父子又共同竊佔台南市政府管理台南市○○段十之二號國
    有土地，私設停車場，供不特定人停車，由渠父子收費牟利。經本院於九十年六
    月廿九日，以九十年度上易字第八三五號判處有期徒刑六月，緩刑三年確定，有
    該判決正本及台灣高等法院被告全國前案紀錄表在卷足憑（詳本院卷十三至十七
    頁）。
三、又訊據被告甲○○辯稱：我是八十九年八月初起，占用前案（即本院九十年度上
    易字第八三五號）台南市○○段十之二號土地，施設停車場，在八十九年十月起
    ，佔用停車場對面本件土地建物，兩者是基於概括犯意所為，是連續犯，因我占
    用前開土地，供作停車場後，我就有需要用到本件土地跟建物，當時我就有念頭
    占有本件土地、建物，以利經營停車場等語（詳原審卷七三頁）。且被告甲○○
    確於八十九年十月中旬，僱請杜金船前往台南市○○路○段三七○號（即本案被
    佔用建物門牌）為被告修理自來水管及整修浴室之事實，業據證人杜金船於原審
    供證屬實（詳原審卷七四至七五頁），並有杜金船出具證明書附卷可佐（詳原審
    卷五八頁）。堪認被告確係自八十九年十月中旬起，即已竊佔本件建物屬實。
四、綜上所述，足見被告甲○○，確自八十九年十月中旬起，即佔用本件土地建物（
    台南市○○段十二號土地），應堪認定。且被告竊佔本件建物，與其前案自八十
    九年八月初起，竊佔前開台南市○○段十之二號土地，供私設停車場，二案佔用
    時間係緊接，地緣相鄰（詳本院上訴卷五○頁所附地籍圖謄本），用途相輔相成
    ，顯係基於概括犯意所為，二案自有連續犯裁判上一罪關係，被告所辯，足以採
    信。故本件自為本院九十年度上易字第八三五號竊佔案件判決既判力所及，依首
    開說明，應諭知免訴判決。
丙、公訴不受理部分（毀損及侵入建築物部分）
一、按告訴乃論之罪，未經合法告訴者，應諭知不受理之判決，刑事訴訟法第三百零
    三條第三款定有明文。
二、本件被告被訴毀損及侵入建築物罪嫌，公訴人認係犯刑法第三百五十四條毀損罪
    及刑法第三百零六條第一項侵入建築物罪嫌，依刑法第三百五十七條、刑法第三
    百零八條第一項規定，均係告訴乃論之罪。惟告訴乃論之罪，如被害人為機關時
    ，應由該機關有監督權之長官代表告訴，始為合法（詳最高法院八十二年度台非
    字第二三一號、五十四度台非字第一六一號判決參照）。又所謂未經告訴，包括
    不得告訴及未經合法告訴情形。被告被訴侵入建築物及毀損該建物門鎖，係台南
    市政府所管有，有該建築物登記簿謄本在卷足憑（詳警卷七至八頁），並經告訴
    代表人及該府建設局公園路燈管理課課長乙○○，於警訊時及原審供明在卷（詳
    警卷三頁背面，原審卷十五頁）。足見本件被害人為台南市政府機關，自應由府
    有監督權長官代表告訴，始為合法。
三、次查本件台南市長係台南市政府建設局之監督長官，亦為乙○○於原審供明在卷
    （詳原審卷十五頁）。茲告訴人竟僅由台南市政府所屬建設局，下轄非獨立行政
    機關，且又未得該府市長授權之業務管理課，即公園路燈管理課課課長乙○○代
    表該台南市政府提出告訴，其告訴自屬未經合法告訴。依前說明，自應為不受理
    判決之諭知。
丁、原審以被告所犯竊佔罪部分，業經前案效力所及，因而為免訴判決。另就被告所
    犯刑法第三百五十四條毀損罪嫌及刑法第三百零六條無故侵入建築物罪嫌，以告
    訴人台南市政府，未由監督長官台南市長代表提出告訴，其告訴為不合法，乃認
    被告被訴毀損及無故侵入建築物部分，均屬未經合法告訴，而均諭知公訴不受理
    。本院經核，原判決認事用法，均無違誤。公訴人上訴意旨，指摘原判決不當，
    依上所述，均為無理由，應俱予駁回。
戊、至本件公訴人起訴書犯罪事實欄，雖記載被告甲○○，於九十一年五月廿日，經
    台南市政府會同警力，將其驅離，並將其置於建物內物品搬離。甲○○竟於九十
    一年五月廿日晚上八時許，又破壞門鎖，侵入該建物。直至九十一年五月廿二日
    下午二時三十分許，甲○○在該建物內，為警查獲等情。起訴書犯罪事實欄，此
    部分記載，縱認被告甲○○自九十一年五月廿日晚上八時起，至九十一年五月廿
    二日下午二時三十分許，在上開建物有竊佔行為（詳警卷十四頁背面）。惟起訴
    書犯罪事實欄，僅敘述被告破壞門鎖、侵入建築物情形。然於證據及所犯法條欄
    ，則認被告該次破壞門鎖、侵入建築物所犯罪名，與被告前開九十一年五月廿日
    經警驅離前之竊佔行為，應「分論併罰」。以此言之，就「被告甲○○自九十一
    年五月廿日晚上八時起，至九十一年五月廿二日下午二時三十分許止之竊佔行為
    」，顯未經公訴人起訴。況自起訴書犯罪事實記載：「破壞門鎖、侵入建築物」
    等字觀之，起訴意旨，顯在於認定被告此部分行為，係犯毀損及無故侵入建物，
    而非在認定被告此部分行為，有竊佔犯行，至為灼然。公訴人上訴意旨，雖指被
    告於該段期間所為，係另涉犯刑法三百二十條第二項竊佔罪嫌。然此部分既未經
    公訴人起訴，本院自無從審究，宜由檢察官另行偵查，併此敘明。
據上論斷，依刑事訴訟法第三百六十八條，判決如主文。
本案經檢察官楊治宇到庭執行職務。
中    華    民    國  九十二      年      八      月        七      日
                                  臺灣高等法院臺南分院刑事第六庭
                                      審判長法官  蔡    崇    義
                                            法官  許    進    國
                                            法官  董    武    全
右正本證明與原本無異。
不得上訴。
                                      法院書記官  黃    全    忠
中    華    民    國      九十二      年      八      月     十二       日


司法院資訊處製作；財團法人民間司法改革基金會備份。
